【裁判字號】    89,訴,728
【裁判日期】    890921
【裁判案由】    塗銷所有權移轉登記
【裁判全文】
臺灣彰化地方法院民事判決  八十九年度訴字第七二八號
    原      告  華僑商業銀行股份有限公司員林分公司
    法定代理人  乙 ○ ○
                          送達.
    訴訟代理人  戊 ○ ○
    被      告  丙 ○ ○
                甲 ○ ○
                丁○○○
右當事人間請求塗銷所有權移轉登記等事件，本院判決如左：
    主      文
被告丙○○與被告丁○○○間於民國八十九年五月十九日，就附表所示土地所為之抵
押權設定行為，應予撤銷。
被告丁○○○應將前項土地經彰化縣彰化地政事務所以民國八十九年彰資字第一二五
九九０號收文，於民國八十九年五月二十二日所為抵押權設定登記予以塗銷。
原告其餘之訴駁回。
訴訟費用由被告丙○○、丁○○○各自負擔四分之一，餘由原告負擔。
原告假執行之聲請駁回。
    事      實
甲、原告方面：
  一、聲明：(一)如主文第一、二項所示。(二)被告丙○○與被告甲○○間於民國八十九
      年五月十七日及同年六月九日就如附表所示不動產所為買賣及所有權移轉登記
      行為應予撤銷，並塗銷其所有權移轉登記。(三)願供擔保，請准宣告假執行。
  二、陳述：
    (一)被告丙○○於八十二年十二月二十三日向原告借用新台幣（下同）九百五十六
      萬元，惟自八十九年二月二日起即未依約繳納本息，依約定其已喪失期限利益
      ，全部債務視為到期。
    (二)原告為保全債權，乃向鈞院聲請假扣押被告丙○○之財產，經鈞院於八十九年
      五月十七日以八十九年度裁全字第一一九九號民事裁定准予預供擔保為假扣押
      。詎被告丙○○竟於八十九年五月十七日先將如附表所示之建物所有權，以買
      賣為原因，移轉登記予其子即被告甲○○；嗣於同年五月十九日再將如附表所
      示之土地，設定權利價值二百五十萬元之最高限額抵押權予其妹即被告丁○○○，並於同年五月二十二日完成抵押權設定登記；另於同年六月九日再將上開
      土地所有權所有權，以買賣為原因，移轉登記予被告甲○○。
    (三)債務人即被告丙○○於原告聲請法院查封之際，為避免強制執行，所為前開脫
      產行為，顯已害及原告上開債權，原告爰依民法第二百四十四條之規定，訴請
      撤銷上開不動產買賣與所有權移轉登記行為，及抵押權設定行為，並請求塗銷
      前開不動產所有權移轉登記及抵押權設定登記。
  三、證據：提出授信約定書及借據影本各一份、分期付款明細帳卡影本一份、本院
      八十九年度裁全字第一一九九號民事裁定影本、土地登記簿及建築改良物影本
      各一份、土地及建物登記謄本各一份、土地及建物異動資料四紙為證。
乙、被告丙○○、甲○○方面：
  一、聲明：原告之訴及假執行之聲請均駁回。
  二、陳述：
      被告丙○○曾於八十九年四月間因無力繳納貸款利息，遂向被告丁○○○借款
      ，並將上開土地設定抵押權予被告丁○○○，另將上開房地過戶予被告甲○○
      ，由被告甲○○承接償還債務責任；實際上，被告丙○○、甲○○二人間並無
      買賣關係；嗣因接到銀行通知，被告丁○○○始變卦，而未將借款交予被告丙○○。
丙、被告丁○○○方面：
    被告丁○○○未於言詞辯論期日到場，亦未提出任何書狀，作何聲請或陳述。
    理      由
一、本件被告丁○○○經合法通知，未於言詞辯論期日到場，核無民事訴訟法第三百
    八十六條所列各款情形，爰依原告之聲請，由其一造辯論而為判決。
二、按債權人依民法第二百四十四條規定，撤銷債務人之有償或無償行為者，祇須具
    備下列之要件，(一)為債務人所為之法律行為(二)其法律行為有害於債權人(三)其法律
    行為係以財產權為目的(四)如為有償之法律行為，債務人於行為時，明知其行為有
    害於債權人，受益人於受益時，亦明知其事情，至於債務人之法律行為除有特別
    規定外，無論其為債權行為抑或物權行為，均非所問，最高法院四十二年台上字
    第三二三號判例可資參照。本件原告主張其債務人即被告丙○○於八十二年間向
    原告借用九百五十六萬元，迄今已屆清償期，仍未獲清償，原告為保全債權，乃
    向本院聲請假扣押被告丙○○之財產，經本院於八十九年五月十七日以八十九年
    度裁全字第一一九九號民事裁定准予預供擔保為假扣押；詎被告丙○○竟為避免
    強制執行，乃於上開時間將上開房地所有權，以買賣為原因，移轉登記予被告甲○○，並將上開土地設定權利價值二百五十萬元之最高限額抵押權予被告丁○○○等情，業據原告提出授信約定書及借據影本各一份、分期付款明細帳卡影本一
    份、本院八十九年度裁全字第一一九九號民事裁定影本、土地登記簿及建築改良
    物影本各一份、土地及建物登記謄本、土地及建物異動資料四紙為證，且為被告
    丙○○、甲○○所不爭執，自堪信為真實。是以本件所應審酌者，乃被告前開脫
    產行為，原告得否行使民法第二百四十四條所規定債權人之撤銷權，並塗銷前開
    所有權移轉登記及抵押權設定登記等情。查被告丙○○曾於八十九年四月間因無
    力繳納貸款利息，遂向被告丁○○○借款，並將上開土地設定抵押權予被告丁○○○，另將上開房地過戶予被告甲○○，由被告甲○○承接償還債務責任；被告
    丙○○、甲○○二人間實際上並無買賣關係；嗣因接到銀行通知，被告丁○○○
    始變卦，而未將借款交予被告丙○○等情，業據被告丙○○、甲○○二人到庭陳
    述明確。準此，被告丙○○於將受強制執行之際，將上開土地設定權利價值二百
    五十萬元最高限額抵押權予明知其事情之被告丁○○○，而取得二百五十萬元之
    借款債權，則彼等上開抵押權設定行為，自屬有償行為，且有害及債權人即原告
    上開債權，揆諸前開判例意旨，原告主張依民法第二百四十四條第二項規定，撤
    銷前開抵押權設定行為，並塗銷上開抵押權設定登記，洵屬有據，應予准許。
三、次按民法第二百四十四條所稱債務人所為之無償行為或有償行為，均係真正成立
    之行為，不過因其行為有害於債權人之權利，許債權人於具備同條所定要件時聲
    請法院撤銷，若債務人與他人通謀而為虛偽意思表示者，依民法第八十七條第一
    項之規定，其意思表示當然無效；此種行為有害於債權人之權利者，債權人祇須
    主張其無效，以保全自己之權利，無聲請撤銷之必要，最高法院二十六年上字第
    六０九號判例資參照。本件上開房地買賣，係被告丙○○為讓被告甲○○承接償
    還責任，實際上並無買賣價金之交付，業如前述，則該買賣契約自屬雙方通謀而
    為意思表示，應屬無效，與得撤銷之法律行為經撤銷始視為自始無效者有別，揆
    諸前開判例意旨，原告主張撤銷上開買賣與所有權移轉登記行為，及塗銷所有權
    移轉登記，自屬無據，應予駁回。
四、又債權人行使民法第二百四十四條之撤銷權，同時訴請撤銷債務人所為債之行為
    及物權行為，如不動產物權契約業經辦理登記，則參照土地登記規則第一百三十
    一條、第一百三十三條規定意旨，債權人訴請登記名義人塗銷登記，即足達其訴
    訟上之目的，尚無須對債務人為塗銷登記之請求，最高法院七十九年台上字第一
    ０三七號、七十四年度台上第二七一號判決可資參照。是以原告僅須主張被告許
    陳秀能塗銷抵押權設定登記即足達其訴訟上之目的，無須訴請被告丙○○與被告
    丁○○○共同塗銷。從而，原告併請求被告丙○○共同塗銷抵押權設定登記，即
    非正當，應予駁回。
五、末按判決適於強制執行者，僅為給付判決，若確認判決及形成判決則不得據以強
    制執行，自不得為假執行之宣告，蓋國家機關本於判決為強制執行以外之行為（
    如地政機關本於判決為塗銷登記），以及判決依其效力當然生某法律效果，或依
    其性質均待判決確定始能為之或始生效果，判決確定前殊無強制執行以外之執行
    可言，因之更無宣告假執行之餘地。本件原告主張依民法第二百四十四條規定撤
    銷被告詐害債權之行為，並請求塗銷登記，其目的係要求法院為形成判決，及地
    政機關本於判決為塗銷登記，揆諸前開說明，均無宣告假執行之餘地，是以原告
    假執行之聲請，均應駁回。
據上論結，本件原告之訴，為一部有理由，一部無理由，爰依民事訴訟法第七十九條
但書、第三百八十五條第一項前段，判決如主文。
中      華      民      國      八十九      年     九     月    二十一  日
                                  臺灣彰化地方法院民事第二庭
~B法      官  陳正禧
右正本係與原本無異。
如對本判決上訴須於判決送達後二十日內向本院提出上訴狀
~B法院書記官  李  巧
中      華      民      國      八十九      年     九     月    二十五  日
附表:
┌────┬─────────────┬────┬─────┬─────┐
│不動產  │坐落（地目、建號、門牌）  │材質    │面積      │權利範圍  │
├────┼─────────────┼────┼─────┼─────┤
│土地    │彰化縣彰化市○○段二七七─│        │六八平方公│全部      │
│        │九地號、地目建            │        │尺        │          │
├────┼─────────────┼────┼─────┼─────┤
│建物    │彰化縣彰化市○○路四八五巷│鋼筋混凝│第一層四六│全部      │
│        │一二一弄一號（坐落右開土地│土造三層│‧０二平方│          │
│        │上）、八三八建號          │樓房    │公尺、第二│          │
│        │                          │        │層四六‧０│          │
│        │                          │        │二平方公尺│          │
│        │                          │        │、第三層二│          │
│        │                          │        │五‧二二平│          │
│        │                          │        │方公尺，合│          │
│        │                          │        │計一一七‧│          │
│        │                          │        │二六平方公│          │
│        │                          │        │尺        │          │
└────┴─────────────┴────┴─────┴─────┘


司法院資訊處製作；財團法人民間司法改革基金會備份。
